---
title: "MPDW"
author: "Syifa Khairunnisa"
date: "2023-09-02"
output: html_document
---

```{r}
library("forecast")
library("graphics")
library("TTR")
library("TSA")
```

*) menginput data
```{r}
library(rio)
data <- import("https://raw.githubusercontent.com/syifaskn/MPDWPraktikum/main/Data/DataTempSulsel.csv")
data
```

*) eksplorasi data
```{r}
View(data)
str(data)
dim(data)
```

*) mengubah data agar terbaca sebagai data deret waktu dengan fungsi `ts()`
```{r}
data.ts <- ts(data$MaxTemp)
```

*) menampilkan ringkasan statistik data
```{r}
summary(data.ts)
```
== Ringkasan statistik yang didapat adalah sebagai berikut:
Min = 29.20
Q1 = 30.12
Median = 30.41
Mean = 30.48
Q3 = 30.80
Max = 32.16


*) membuat plot data deret waktu
```{r}
ts.plot(data.ts, xlab="Time Period ", ylab="Max Temperatue", 
        main = "Max Temperature in South Sulawesi 2010-2020")
points(data.ts)
```
== Plot sebaran data suhu maksimum terlihat memiliki pola yang musiman (seasonal)

*) menyimpan plot
```{r}
#menyimpan plot
#dev.copy(png, "eksplorasi.png")
#dev.off()
```

*) pembagian data
Pembagian data latih dan data uji dilakukan dengan perbandingan 80% data latih dan 20% data uji.

Banyaknya amatan yang dimiliki adalah 130, sehingga:
banyaknya data latih: 104 amatan
banyaknya dat uji: 120 amatan
```{r}
#membagi data latih dan data uji
training_ma <- data[1:104,]
testing_ma <- data[105:130,]
train_ma.ts <- ts(training_ma$MaxTemp)
test_ma.ts <- ts(testing_ma$MaxTemp)
```

*) eksplorasi data
Eksplorasi data dilakukan pada keseluruhan data, data latih serta data uji menggunakan plot data deret waktu.
```{r}
#eksplorasi keseluruhan data
plot(data.ts, col="#006d77",main="Plot semua data")
points(data.ts)

#eksplorasi data latih
plot(train_ma.ts, col="#e29578",main="Plot data latih")
points(train_ma.ts)

#eksplorasi data uji
plot(test_ma.ts, col="#f26a8d",main="Plot data uji")
points(test_ma.ts)
```

## Pemulusan Data Musiman
Akan dilakukan pemulusan dengan metode winter aditif dan winter multiplikatif karena pola data suhu maksimum yang digunakan berpola data musiman.
```{r}
#impor kembali data dari github
library(rio)
data1 <- import("https://raw.githubusercontent.com/syifaskn/MPDWPraktikum/main/Data/DataTempSulsel.csv")
data1
data1.ts <- ts(data1$MaxTemp)
```

```{r}
#membagi data menjadi training dan testing
training<-data1[1:104,2]
testing<-data1[105:130,2]
training.ts<-ts(training, frequency = 13)
testing.ts<-ts(testing, frequency = 13)
```

```{r}
#Membuat plot time series
plot(data1.ts, col="#006d77",main="Plot semua data")
points(data3.ts)

plot(training.ts, col="#e29578",main="Plot data latih")
points(training.ts)

plot(testing.ts, col="#f26a8d",main="Plot data uji")
points(testing.ts)
```

## Pemulusan dengan winter aditif 
```{r}
winter <- HoltWinters(training.ts,alpha=0.1,beta=0.1,gamma=0.1,seasonal = "additive")
winter$fitted
xhat <- winter$fitted[,2]

winter.opt<- HoltWinters(training.ts, alpha= NULL,  beta = NULL, gamma = NULL, seasonal = "additive")
winter.opt
winter.opt$fitted
xhat.opt <- winter.opt$fitted[,2]
```

*) peramalan
```{r}
#Forecast
forecast <- predict(winter, n.ahead = 26)
forecast.opt <- predict(winter.opt, n.ahead = 26)
```

*) plot deret waktu
```{r}
#Plot time series
plot(training.ts,main="Winter 0.1;0.1;0.1",type="l",col="black",
     xlim=c(1,12),pch=12)
lines(xhat,type="l",col="#dd2d4a")
lines(xhat.opt,type="l",col="#bdb2ff")
lines(forecast,type="l",col="#dd2d4a")
lines(forecast.opt,type="l",col="#bdb2ff")
legend("topleft",c("Actual Data",expression(paste(winter)),
                   expression(paste(winter.opt))),cex=0.5,
       col=c("black","#dd2d4a","#bdb2ff"),lty=1)
```

*) akurasi data latih
```{r}
SSE<-winter$SSE
MSE<-winter$SSE/length(training.ts)
RMSE<-sqrt(MSE)
akurasi <- matrix(c(SSE,MSE,RMSE))
row.names(akurasi)<- c("SSE", "MSE", "RMSE")
colnames(akurasi) <- c("Akurasi")
akurasi

SSE.opt<-winter.opt$SSE
MSE.opt<-winter.opt$SSE/length(training.ts)
RMSE.opt<-sqrt(MSE.opt)
akurasi.opt <- matrix(c(SSE.opt,MSE.opt,RMSE.opt))
row.names(akurasi.opt)<- c("SSE.opt", "MSE.opt", "RMSE.opt")
colnames(akurasi.opt) <- c("Akurasi")
akurasi.opt

akurasi.train = data.frame(Model_Winter = c("Winter","Winter optimal"),
                            Nilai_SSE=c(SSE,SSE.opt),
                            Nilai_MSE=c(MSE,MSE.opt),Nilai_RMSE=c(RMSE,RMSE.opt))
akurasi.train
```
== Didapatkan nilai SSE, MSE, dan RMSE pada data latih sebagai berikut:
SSE Winter Aditif: 49.26111
SSE Winter Aditif Optimal: 32.53636
MSE Winter Aditif: 0.4736645
MSE Winter Aditif Optimal: 0.3128496
RMSE Winter Aditif: 0.6882329
RMSE Winter Aditif Optimal: 0.5593296

*) akurasi data uji
```{r}
#Akurasi Data Testing
forecast<-data.frame(forecast)
testing.ts<-data.frame(testing.ts)
selisih<-forecast-testing.ts
SSEtesting<-sum(selisih^2)
SSEtesting
MSEtesting<-SSEtesting/length(testing.ts)
MSEtesting

forecast.opt<-data.frame(forecast.opt)
selisih.opt<-forecast.opt-testing.ts
SSEtesting.opt<-sum(selisih.opt^2)
SSEtesting.opt
MSEtesting.opt<-SSEtesting.opt/length(testing.ts)
MSEtesting.opt
```
== Didapatkan nilai SSE, MSE, dan RMSE pada data uji sebagai berikut:
SSE Winter Aditif: 10.56835
SSE Winter Aditif Optimal: 10.1236
MSE Winter Aditif: 10.56835
MSE Winter Aditif Optimal: 10.1236

## Pemulusan dengan winter multiplikatif
```{r}
#Pemulusan dengan winter multiplikatif 
winter2 <- HoltWinters(training.ts,alpha=0.2,beta=0.1,gamma=0.3,seasonal = "multiplicative")
winter2$fitted
xhat2 <- winter2$fitted[,2]

winter2.opt<- HoltWinters(training.ts, alpha= NULL,  beta = NULL, gamma = NULL, seasonal = "multiplicative")
winter2.opt$fitted
xhat2.opt <- winter2.opt$fitted[,2]
```

```{r}
#peramalan (forecast)
forecast2 <- predict(winter2, n.ahead = 26)
forecast2.opt <- predict(winter2.opt, n.ahead = 26)
```

```{r}
#Plot time series
plot(training.ts,main="Winter 0.2;0.1;0.3",type="l",col="black",
     xlim=c(1,12),pch=12)
lines(xhat2,type="l",col="#dd2d4a")
lines(xhat2.opt,type="l",col="#bdb2ff")
lines(forecast2,type="l",col="#dd2d4a")
lines(forecast2.opt,type="l",col="#bdb2ff")
legend("topleft",c("Actual Data",expression(paste(winter2)),
                   expression(paste(winter2.opt))),cex=0.7,
       col=c("black","#dd2d4a","#bdb2ff"),lty=1)
```

```{r}
#Akurasi data training
SSE2<-winter2$SSE
MSE2<-winter2$SSE/length(training.ts)
RMSE2<-sqrt(MSE2)
akurasi <- matrix(c(SSE2,MSE2,RMSE2))
row.names(akurasi1)<- c("SSE2", "MSE2", "RMSE2")
colnames(akurasi1) <- c("Akurasi lamda=0.2")
akurasi1

SSE2.opt<-winter2.opt$SSE
MSE2.opt<-winter2.opt$SSE/length(training.ts)
RMSE2.opt<-sqrt(MSE2.opt)
akurasi1.opt <- matrix(c(SSE2.opt,MSE2.opt,RMSE2.opt))
row.names(akurasi1.opt)<- c("SSE2.opt", "MSE2.opt", "RMSE2.opt")
colnames(akurasi1.opt) <- c("Akurasi")
akurasi1.opt

akurasi2.train = data.frame(Model_Winter = c("Winter 1","winter2 optimal"),
                            Nilai_SSE=c(SSE2,SSE2.opt),
                            Nilai_MSE=c(MSE2,MSE2.opt),Nilai_RMSE=c(RMSE2,RMSE2.opt))
akurasi2.train
```
== Didapatkan nilai SSE, MSE, dan RMSE pada data latih sebagai berikut:
SSE Winter Multiplikatif: 41.84278	
SSE Winter Multiplikatif Optimal: 32.55423	
MSE Winter Multiplikatif: 0.4023344	
MSE Winter Multiplikatif Optimal: 0.3130214	
RMSE Winter Multiplikatif: 0.6342984	
RMSE Winter Multiplikatif Optimal: 0.5594832		

```{r}
#Akurasi Data Testing
forecast2<-data.frame(forecast2)
testing.ts<-data.frame(testing.ts)
selisih2<-forecast2-testing.ts
SSEtesting2<-sum(selisih2^2)
SSEtesting2
MSEtesting2<-SSEtesting2/length(testing.ts)
MSEtesting2

forecast2.opt<-data.frame(forecast2.opt)
selisih2.opt<-forecast2.opt-testing.ts
SSEtesting2.opt<-sum(selisih2.opt^2)
SSEtesting.opt
MSEtesting2.opt<-SSEtesting2.opt/length(testing.ts)
MSEtesting2.opt
```
== Didapatkan nilai SSE, MSE, dan RMSE pada data uji sebagai berikut:
SSE Winter Multiplikatif: 5.971838
SSE Winter Multiplikatif Optimal: 10.1236
MSE Winter Multiplikatif: 5.971838
MSE Winter Multiplikatif Optimal: 10.04696

*) Karena MSE dan SSE yang dihasilkan dari metode winter multiplikatif lebih kecil dari yang dihasilkan pada metode winter adiptif, maka pemulusan yang lebih cocok digunakan pada data "Maximum Temperature in South Sulawesi 2010-2020" adalah metode winter multiplikatif.
